臺灣彰化地方法院刑事判決　　　　　　　 96年度簡上字第4號
上　訴　人　台灣彰化地方法院檢察署檢察官
被　　　告　甲○○
上列上訴人因被告詐欺案件，不服本院九十五年度彰簡字第七三
四號中華民國九十五年十月二十日第一審簡易判決（原聲請簡易
判決處刑案號：九十五年度偵字第六四一九號及檢察官移送併案
審理：九十五年度偵字第七三七六號），暨檢察官移送併案審理
（九十五年度偵字第一０二０二號），本院管轄第二審合議庭判
決如下：
    主文
原判決撤銷。
甲○○幫助連續意圖為自己不法之所有，以詐術使人將本人之物
交付，處有期徒刑伍月，如易科罰金，以佰元折算壹日。
        事  實
一、甲○○明知個人之帳戶關係本身之信用具有一身專屬之性質
    ，在現今金融機構開立帳戶使用並無特殊之條件與困難，而
    一般人均係使用自己之帳戶，如涉及使用他人之帳戶常與財
    產犯罪密切相關，且取得他人存摺之目的在於收取贓款及掩
    飾犯行使之不易遭人追查，可能幫助他人遂行詐欺取財之犯
    罪目的，並掩飾犯行使詐欺者不易遭人追查，其在能預見姓
    名、年籍及住居所均不詳自稱「胡哲呈」（經警方查得應為
    王志新，現由檢方通緝中）之成年男子收受帳戶之目的係欲
    隱匿真實身分，以供犯罪集團進行詐欺犯罪所用下，竟乃基
    於幫助他人詐欺取財之不確定概括犯意，而其發生並不違背
    其本意之認識下，竟不顧他人所可能遭受之危害，容任他人
    藉以遂行犯罪，於民國九十五年三月二十三日，在彰化縣彰
    化市○○路九之一號之餐廳，將其所申設之彰化府前郵局之
    局號0000000號、帳號0000000號帳戶之存摺
    、提款卡、提款卡密碼及印章等物，以新臺幣（下同）九千
    元之價格，販賣予王志新，供渠其所屬之詐欺集團成員以甲
    ○○所交付之上開帳戶為犯罪工具。嗣王志新即與其所屬之
    詐欺集團成員以洪員所交付之上開帳戶為犯罪工具先後為
    如附表所示之詐欺取財行為，並使如附表所示之被害人不疑
    有他而陷於錯誤，依該犯罪集團成員指示於如附表所示之時
    間，將金錢匯入詐騙集團成員所提供之上開洪員所販賣之
    上開帳戶內。嗣經被害人發覺受騙，始報警處理，而查悉上
    情。
二、案經彰化縣警察局彰化分局報請臺灣彰化地方法院檢察署檢
    察官偵查後聲請簡易判決處刑及檢察官移送併案審理（九十
    五年度偵字第七三七六號、第一０二０二號）。
    理  由
一、訊據被告甲○○固坦承將上開郵局帳戶販賣與王志新且對於
    如附表所示被害人被害過程亦不爭執，惟矢口否認有何幫助
    詐欺取財之犯行，辯稱：我是看報紙登的廣告得知，我不認
    識他們，對方說他們是股票公司，帳戶是用來分散資金，並
    要我去郵局辦理語音查詢，所以我有辦理語音查詢，我辦好
    之後，我就依照報紙上的電話跟他們聯絡，但是跟我聯絡的
    人不是電話中的人來，而是王志新來跟我聯絡，我因需要資
    金週轉，所以賣存摺、印章、提款卡及密碼，我並不知道對
    方購買上開帳戶是做為詐騙之用云云。然查：（一）王該二
    名成年男子及所屬之詐欺集團成員以被告所交付之上開郵局
    帳戶為犯罪工具，用以連續詐欺取財之事實，業經證人即被
    害人林淑、乙○○、丙○○等人於警詢中證述綦詳，此外
    復有中華郵政股份有限公司彰化郵局函、查詢帳戶最近交易
    資料、合作金庫銀行匯款單、自動櫃員機轉帳明細、通聯調
    閱查詢單、郵政存簿儲金簿影本各一份及存款明細表影本三
    份在卷可稽。（二）按刑法上之故意，分為直接故意（確定
    故意）與間接故意（不確定故意），行為人對於構成犯罪之
    事實，明知並有意使其發生者，為直接故意；行為人對於構
    成犯罪之事實，預見其發生而其發生並不違背其本意者，為
    間接故意。且幫助犯之成立，以行為人主觀上認識被幫助者
    正欲從事犯罪或係正在從事犯罪，且該犯罪有既遂之可能，
    而其行為足以幫助他人實現構成要件者，即具有幫助故意，
    並不以行為人確知被幫助者係犯何罪名為必要。（三）又金
    融機構之帳戶之帳戶為個人理財之工具，為便利大眾使用此
    一理財工具，以資活絡資金供需，對於申請開設金融帳戶並
    無設有任何特殊之限制，一般民眾皆能自由申請開戶，並得
    同時在不同金融機構申請多數存款帳戶使用，乃眾所周知之
    事實，依一般人之社會生活經驗，倘係經由合法管道之收入
    或支出，其於金融機構帳戶之存放及提領，本可自行向金融
    行庫開立帳戶後使用，殊無大費周章使用他人帳戶之必要，
    況且近來類如刮刮樂、退稅轉帳等詐騙案件層出不窮，詐騙
    集團多利用人頭帳戶做為出入帳戶，不僅廣為媒體所披載，
    亦經政府各機關一再宣導提醒注意，尤以現今各地金融機構
    所設自動提款機莫不設定轉帳之警示畫面，或張貼警示標語
    ，促請使用大眾注意，衡諸目前社會以電視、報紙甚至網路
    等管道流通資訊之普及程度，以及使用自動提款機從事提款
    、轉帳交易之頻繁，苟見有陌生人不思以自己名義申請開立
    帳戶，反而向不特定人蒐集或收購他人之金融機構帳戶使用
    ，帳戶所有人焉能安心將其帳戶交付收購帳戶之人，而絲毫
    未加懷疑其收購或取得帳戶之目的即在於詐取他人財物？故
    被告對於王志新及其所屬之詐欺集團成員係將該帳戶用以實
    施詐欺犯行，當可預見，且其對於王志新及其所屬之詐欺集
    團成員利用其所申請開立之帳戶向他人詐取財物，並無違背
    其本意，足認被告主觀上應具有幫助他人詐取財物之不法犯
    意甚明，被告所辯顯係事後卸責之詞，不足採信，是以本件
    事證已臻明確，被告幫助詐欺取財犯行堪予認定。
二、被告行為後，刑法於九十四年二月二日修正公布、刑法施行
    法於九十五年六月十四日修正公布、罰金罰鍰提高標準條例
    於九十五年五月十七日修正公布，並均於九十五年七月一日
    施行，關於本案應適用之新、舊法，茲比較如下：
  (一)刑法第二條第一項規定，係規範行為後法律變更所生新舊法
    律比較適用之準據法，於九十五年七月一日刑法施行後，應
    適用刑法第二條第一項之規定，為「從舊從輕」之比較（最
    高法院九十五年五月二十三日第八次刑事庭會議決議第一點
    第一項參照）。
  (二)刑法第三十條雖就幫助犯之法條文字為部份修正，然此修正
    僅為法理之明文化，非屬法律之變更，應無庸依刑法第二條
    第一項為新舊法有利之比較，逕適用修正後之規定（該條修
    正理由及最高法院九十五年第八次刑事庭會議決議第五點第
    二項之意旨參照）
  (三)刑法第三十三條第五款關於罰金刑之規定，由「罰金：一元
    以上」修正為「罰金：新臺幣一千元以上，以百元計算之」
    ，應依刑法第二條第一項規定，適用最有利於行為人之法律
    （最高法院九十五年第八次刑事庭會議決議參照）。本案刑
    法第三百三十九條第一項詐欺取財罪關於「或科或併科一千
    元以下罰金」之罰金刑部分，經比較新、舊法結果，應以被
    告行為時之法律即修正前第三十三條第五款規定，最有利於
    被告。
  (四)刑法施行法第一條之一增訂施行前，依罰金罰鍰提高標準條
    例第一條前段、現行法規所定貨幣單位折算新臺幣條例第二
    條規定，本案刑法第三百三十九條第一項詐欺取財罪關於「
    或科或併科一千元以下罰金」之罰金刑部分，應提高折算為
    或科或併科新臺幣三萬元以下罰金。刑法施行法修正增訂第
    一條之一規定：「中華民國九十四年一月七日刑法修正施行
    後，刑法分則編所定罰金之貨幣單位為新臺幣。九十四年一
    月七日刑法修正時，刑法分則編未修正之條文定有罰金者，
    自九十四年一月七日刑法修正施行後，就其所定數額提高為
    三十倍。但七十二年六月二十六日至九十四年一月七日新增
    或修正之條文，就其所定數額提高為三倍。」依增訂條文提
    高並改為新臺幣後，本案刑法第三百三十九條第一項詐欺取
    財罪關於「或科或併科一千元以下罰金」之罰金刑部分，亦
    同為或科或併科新臺幣三萬元以下罰金，經比較新、舊法後
    ，結果並無不同。
  (五)被告行為後，刑法第四十一條第一項前段關於易科罰金折算
    標準之規定，業於九十四年二月二日修正公布，並於九十五
    年七月一日施行，由「犯最重本刑為五年以下有期徒刑以下
    之刑之罪，而受六個月以下有期徒刑或拘役之宣告，因身體
    、教育、職業、家庭之關係或其他正當事由，執行顯有困難
    者，得以一元以上三元以下折算一日，易科罰金。」修正為
    「犯最重本刑為五年以下有期徒刑以下之刑之罪，而受六個
    月以下有期徒刑或拘役之宣告者，得以新臺幣一千元、二千
    元或三千元折算一日，易科罰金。」應依刑法第二條第一項
    規定，適用最有利於行為人之法律（最高法院九十五年五月
    二十三日第八次刑事庭會議決議第三點第二項參照）。修正
    前刑法第四十一條第一項前段之易科罰金折算標準，依修正
    刪除前之罰金罰鍰提高標準條例第二條規定，應就其原定數
    額提高為一百倍折算一日，並依現行法規所定貨幣單位折算
    新臺幣條例第二條規定，以新臺幣元之三倍折算之，亦即，
    修正前刑法第四十一條第一項前段之易科罰金折算標準，應
    以銀元三百元即新臺幣九百元折算為一日，經比較新、舊法
    結果，應以被告行為時之法律即舊法較有利於被告。
  (六)比較時應就罪刑有關之共犯、未遂犯、想像競合犯、牽連犯
    、連續犯、結合犯，以及累犯加重、自首減輕暨其他法定加
    減原因（如身分加減）與加減例等一切情形，綜其全部罪刑
    之結果而為比較（最高法院九十五年五月二十三日第八次刑
    事庭會議決議第一點第四項參照）。經綜合比較新、舊法之
    結果，以被告行為時之舊法較有利於被告，依刑法第二條第
    一項前段規定，本案自應適用被告行為時之法律即修正前刑
    法第三十三條第五款、第四十一條第一項前段，罰金罰鍰提
    高標準條例第一條前段、修正前罰金罰鍰提高標準條例第二
    條之規定。
三、查本件被告所為販賣前開帳戶予他人之行為屬刑法詐欺取財
    罪構成要件以外之行為，其既以幫助他人犯罪之意思而參與
    犯罪構成要件以外之行為，故核被告所為，係犯刑法第三十
    條第一項、第三百三十九條第一項之幫助連續詐欺取財罪。
    按連續幫助與幫助連續為不同之犯罪態樣，如基於概括犯意
    ，多次幫助他人犯罪，為連續幫助，該幫助者有多次犯罪行
    為；如以一幫助行為，幫助他人連續犯罪，則為幫助連續，
    就幫助犯而言，僅有一次犯罪行為；如幫助者以多次幫助行
    為幫助他人連續犯罪，則為連續幫助連續，該幫助犯及被幫
    助之正犯，均有多次之犯罪行為。又被告所為係犯刑法第三
    十條第一項、第三百三十九條第一項之幫助連續詐欺取財罪
    ，業如前述，應依同法第三十條第二項之規定減輕其刑。又
    本件公訴人雖未敘及被告出售郵局帳戶，並使被害人丙○○
    因受詐騙而匯入上開帳戶之幫助犯行，然被告此部分之幫助
    犯行，與公訴人起訴書所載之幫助犯行部分，係同一幫助行
    為，有實質上一罪關係，為起訴效力所及，本院自應併予審
    判，附此敘明。原審判決論以被告幫助連續詐欺取財罪刑，
    固非無見，然未及審酌移送併辦部分（九十五年度偵字第一
    ０二０二號），尚有未洽，自應將原審判決撤銷改判。爰審
    酌被告任意提供帳戶予不法份子使用，且其所提供帳戶非惟
    幫助詐騙者遂行詐財目的，同時使詐欺者得以隱匿其真實身
    分，減少遭查獲之風險，愈使其肆無忌憚，加深犯罪之猖獗
    ，致使社會經濟遭受重大危害，及被害人遭詐騙之總詐騙之
    金額亦甚詎，暨其犯罪後之態度等一切情狀，量處如主文第
    二項所示之刑，並依修正前刑法第四十一條第一項前段之規
    定諭知易科罰金之折算標準，以資懲儆。
據上論斷，應依刑事訴訟法第四百五十五條之一第一項、第三項
、第三百六十九條第一項前段、第三百六十四條、第二百九十九
條第一項前段，刑法第二條第一項前段、第三百三十九條第一項
、第三十條第一項、第二項、修正前刑法第四十一條第一項前段
，罰金罰鍰提高標準條例第一條前段、修正前罰金罰鍰提高標準
條例第二條，判決如主文。
本案經檢察官吳芙如到庭執行職務。
中　　華　　民　　國　　96　　年　　2 　　月　　9 　　日
                        臺灣彰化地方法院刑事第二庭
                            審判長法官   石馨文
                            法      官   黃齡玉
                            法      官   尚安雅
以上正本證明與原本無異。
本件不得上訴
中　　華　　民　　國　　96　　年　　2　　月　　15　 　日
                            書  記  官   洪年慶
附錄法條：
刑法第三百三十九條
意圖為自己或第三人不法之所有，以詐術使人將本人或第三人之物交付者
，處 5 年以下有期徒刑、拘役或科或併科 1 千元以下罰金。
以前項方法得財產上不法之利益或使第三人得之者，亦同。
前二項之未遂犯罰之。
